---
title: "data_exploration"
author: "Miguel Flores & Camila Villazon"
date: "`r Sys.Date()`"
output: html_document
---

# Librerías
```{r}
library(ggplot2)
# Usamos una librería especializada para coeficiente de asimetría
library(moments)
library(qdap) # manipulacion de datos
library(e1071) # asimetría
library(bestNormalize) # transformación de datos 
library(fitdistrplus) # gráfica Cullen-Frey
library(dslabs) # datos PCA
library(factoextra) # gráficas PCA
library(nortest)
library(Rtsne)
library(umap)
library(coin)
library(qdap) # manipulacion de datos
```

# Lectura de Archivos

Para este proyecto se trabajará con el archivo "cardiovascular_disease.csv" en el cual se encuentran datos de pacientes y se repotan los atributo:
1. Idenitficador (ID)
2. Edad en días
3. Edad en años
4. Género
5. Altura en cm
6. Peso en kg
7. Presión sanguínea sistólica
8. Presión sanguínea diastólica
9. Nivel de colesterol (normal, elevado, muy elevado)
10. Nivel de glucosa (normal, elevado, muy elevado)
11. Fuma o no
12. Bebe o no
13. Actividad física
14. Presencia de enfermedad cardiovascular

A continuación abrimos el archivo
```{r}
# Abrir archivo
cvd <- read.csv("../data/cardiovascular_disease.csv")

# Observamos los primeros registros
head(cvd, n = 6)

# Observamos los últimos registros
tail(cvd)

# Observamos las dimensiones
dim(cvd)
```
Contamos con 70,000 registros inicialmente y 14 atributos como se comentó anteriormente.

# Exploración inicial de los datos

Contabilizamos cuántos NAs hay en cada atributo y registro.
```{r}
check_na <- function(data) {
  # Verificar si cada columna tiene al menos un NA
  cols_with_na <- sapply(data, function(col) any(is.na(col)))
  
  # Resultado como lista
  list(cols_with_na = cols_with_na)
}

# Aplicar la función
na_presence <- check_na(cvd)

# Resultados
na_presence$cols_with_na  # TRUE si la columna tiene al menos un NA
```
De esta manera observamos que no hay NAs en ningún atributo, por lo que no habrá problemas en los análisis posteriores.

# Estadística descriptiva

## Medidas de tendencia central: Moda, media, mediana

Calcularemos la media, moda y mediana de todos los atributos numéricos (edad en años, altura, peso, presión sistólica, presión diastólica). 

```{r}

numeric_attributes <- c("age_year","height","weight","ap_hi","ap_lo")

# Inicializar el dataframe vacío con las columnas mean, mode y median
df_mmm <- data.frame(mean = numeric(length(numeric_attributes)),
                     mode = numeric(length(numeric_attributes)),
                     median = numeric(length(numeric_attributes)),
                     max = numeric(length(numeric_attributes)),
                     min = numeric(length(numeric_attributes)),
                     row.names = numeric_attributes)

# Definir la función para calcular las estadísticas
mmm <- function(var) {
  mode <- as.numeric(names(which.max(table(cvd[[var]]))))
  median <- median(cvd[[var]])
  mean <- mean(cvd[[var]])
  max <- max(cvd[[var]])
  min <- min(cvd[[var]])
  
  # Asignar los resultados a la fila correspondiente de df_mmm
  df_mmm[var, ] <<- c(mean = mean, mode = mode, median = median, max = max, min = min)
}

# Aplicar la función a cada elemento de numeric_attributes
invisible(lapply(numeric_attributes, mmm))

# Ver el resultado
df_mmm


```
A primera vista de acuerdo a esta análisis observamos lo siguiente:
- En la edad observamos que nuestra población se encuentra en el grupo de edad de la adulte (27-59 años) en su mayoría y unos cuantos adultos mayores (Mayor a 60 años).
- Respecto a la estatura se observa que la mayoría de personas son de estatuera media, respecto a los extremos vemos valores muy atípicos, lo que se podría explicar por gigantismo o bien enanismo.
- En el peso observamos que la mayoría de las personas se encuentran entre 60kg y 80kg, también observamos valores atípicos abudantes en el caso de personas que pesan más de 100kg y escasos de personas que pesan menos de 40kg.
- En cuanto a las presiones sistólica y diastólica se encuentran en niveles normales en su mayoría, pero también se observan valores muy atípicos en los extremos.

## Varianza y desviación estándar

Dados las observaciones anteriores podemos decir que los datos varían mucho, por lo que sacamos la varianza y desviación estándar.

```{r}


# Inicializar el dataframe vacío con las columnas mean, mode y median
df_vs <- data.frame(vari = numeric(length(numeric_attributes)),
                     sd = numeric(length(numeric_attributes)),
                     row.names = numeric_attributes)

# Definir la función para calcular las estadísticas
vs <- function(var) {
  vari <- var(cvd[[var]])
  sd <- sd(cvd[[var]])
  
  # Asignar los resultados a la fila correspondiente de df_mmm
  df_vs[var, ] <<- c(vari=vari, sd=sd)
}

# Aplicar la función a cada elemento de numeric_attributes
invisible(lapply(numeric_attributes, vs))

# Ver el resultado
df_vs


```
De acuerdo a estas observaciones se confirma nuestra suposición de que nuestros datos varían mucho.

Para ver el peso de estos valores extremos veremos los cuartiles.

```{r}
# Función para crear un boxplot para cada variable
boxplots <- function(var) {
  print(ggplot(cvd, aes_string(y = var)) + 
    geom_boxplot(fill = "green") + theme_classic() +
    labs(title = paste("Boxplot of", var), x = "Observations", y = var))
}

# Aplicar la función a cada elemento de numeric_attributes
invisible(lapply(numeric_attributes, boxplots))



```

Dados estos boxplots podemos observamos lo siguiente:

- Respeto al boxplot de la edad vemos solo vemos dos outliers, lo cual no es nada preocupante.
- Dado que todos los pacientes están en edad adulta resalta que hay muchos individuos con una estatura menor 147 cm que es el rango debajo del cual se considera enanismo, lo que significa que nuestro dataset tiene mucha gente enana.
- Observamos una gran cantidad de lo pacientes que presentan sobrepeso y lo que resulta preocupante es que hay una pequeña cantidad de gente con un peso extremadamente bajo.
- Respecto a la presión tanto cistólica como diastólica los outliers son muy extremos y no permite ver el ranro real.

## Cuantiles
```{r}
par(mfrow=c(2, 2))

# Inicializar el dataframe vacío con los cuantiles
df_qs <- data.frame(Q1 = numeric(length(numeric_attributes)),
                    Q2 = numeric(length(numeric_attributes)),
                    Q3 = numeric(length(numeric_attributes)),
                    O_up = numeric(length(numeric_attributes)),
                    O_down = numeric(length(numeric_attributes)),
                    row.names = numeric_attributes)


# Definir la función para calcular las estadísticas
qs <- function(var) {
  quantiles <- quantile(cvd[[var]])
  iqr <- IQR(cvd[[var]])
  Q1 <- quantiles["25%"]
  Q2 <- quantiles["50%"]
  Q3 <- quantiles["75%"]
  O_up <- Q3 + (1.5*iqr)
  O_down <- Q1 - (1.5*iqr)

    
  # Asignar los resultados a la fila correspondiente de df_mmm
  df_qs[var, ] <<- c(Q1 = Q1, Q2 = Q2, Q3 = Q3, O_up = O_up, O_down = O_down)
}

# Aplicar la función a cada elemento de numeric_attributes
invisible(lapply(numeric_attributes, qs))

df_qs


```

## Coeficiente de asimetría (skewness) y curtosis
```{r}

df_sk <- data.frame(skew = numeric(length(numeric_attributes)),
                    kur = numeric(length(numeric_attributes)),
                    row.names = numeric_attributes)


# Definir la función para calcular las estadísticas
sk <- function(var) {
  skew <- skewness(cvd[[var]])
  kur <- kurtosis(cvd[[var]])
    
  # Asignar los resultados a la fila correspondiente de df_mmm
  df_sk[var, ] <<- c(skew = skew , kur = kur)
}

# Aplicar la función a cada elemento de numeric_attributes
invisible(lapply(numeric_attributes, sk))

df_sk


```
Como podemos observar todas las variables presentan un curtosis leptocúrtica (mayor a 0), es decir muy centrada hacia la media. Respecto al skewness podemos observar que en la edad y estatura la mayoría de datos se extienden hacia la izquierda, mientras que para el resto de variables se extienden hacia la derecha.




# Transformación de datos

En la fase exploratorio de los datos observamos que en la edad hay muy pocos outliers (solos dos), pero entran en el mismo grupo de edad el resto de datos (adultez), por lo que consideramos no es necesaria modificar esa variable. 
Respecto a la estatura observamos valores muy atípicos que no tienen sentido. La altura promedio del enanismo es 125 centímetros, por lo que alturas menores a un metro no congruentes y alturas mayores a 2 metros son poco fecuentes. Sin embargo algunos de las alturas atípicas se pueden deber a errores de medición. Lo mismo ocurre para el peso y las presiones sistólica y diastólica.

Con el fin de minimizar errores de medición y no perder datos decidimos crear dos variables nuevas. La primera es el índice de masa corporal, BMI por sus siglas en inglés, que es el peso en kilogramos sobre la estatura en metros cuadrados, que se interpreta de la siguiente manera:

- Menor a 18.5 significa un bajo peso.
- Entre 18.5 y 25.9 es un peso normal.
- Entre 25 y 29.9 es considerado sobrepeso.
- 30 o más es obesidad.

La segunda es la presión de pulso, la cual es la diferencia entre la presións sistólica y la diastólica, esta diferencia normalmente es de 40, asumiendo que la presión sea 120/80 mm/Hg.

```{r}

cvd$bmi <- cvd$weight/((cvd$height/100)**2)

cvd$pulse <- cvd$ap_hi - cvd$ap_lo

head(cvd)

```
## Medidas estadísticas
```{r}

numeric_attributes <- c("age_year","height","weight","ap_hi","ap_lo", "bmi", "pulse")

# Aplicar la función a cada elemento de numeric_attributes
invisible(lapply(numeric_attributes, mmm))

# Ver el resultado
df_mmm


```

## Cuartiles

```{r}
par(mfrow=c(2, 2))


# Aplicar la función a cada elemento de numeric_attributes
invisible(lapply(numeric_attributes, qs))

df_qs


```

## Boxplots

```{r}

invisible(lapply(c("bmi", "pulse"), boxplots))

```
## Eliminar outliers

```{r}
cvd_original <- cvd

cvd <- subset(cvd, (cvd$bmi <= 39.74288 & cvd$bmi >= 14.35445) & (cvd$pulse <= 65 & cvd$pulse >= 25))


print("bmi")
max(cvd$bmi)
min(cvd$bmi)

print("pulse")
max(cvd$pulse)
min(cvd$pulse)


```


## Discretización de datos 
Para analizar el bmi y el pulso podemos discretizar estas variables de acuerdo a los criterios propios de cada una de ellas.

Para el caso del bmi podemos agrupar a los pacientes de acuerdo al siguiente criterior anteriormente mencionado:

- Menor a 18.5: bajo peso.
- Entre 18.5 y 25: peso normal.
- Entre 25 y 30: sobrepeso.
- 30 o más: obesidad.
```{r}
cvd$bmi_clasification <- findInterval(cvd$bmi, c(0, 18.5, 25, 30, 40))

cvd$bmi_clasification <- multigsub(sort(unique(cvd$bmi_clasification)), # patrón a buscar
                           c("Bajo peso", "Peso normal", "Sobrepeso", "Obesidad"), 
                           cvd$bmi_clasification) # objeto sobre el cual reemplazar
head(cvd)
```
Respecto al pulso podemos clasificar a los pacientes de acuerdo al siguiente criterio:

- Menor a 30: presión de pulso baja.
- Entre 30 y 40: presión de pulso normal.
- Entre 40 y 50: presión de pulso elevada.
- Mayor a 50: presión de pulso alta.


```{r}
cvd$pulse_clasification <- findInterval(cvd$pulse, c(0, 30, 40, 50, 66))

head(cvd)
```






## Distribuciones de los datos

Graficamos y realizamos un test de Kolmogorov-Smirnov (KS) adaptado para más de 50 datos (lillie test) para verificar si nuestros datos numpericos siguen una distribución normal.
```{r}

par(mfrow = c(2,2))


# Función para crear un boxplot para cada variable
qq <- function(var) {
    qqnorm(cvd[[var]], main = var)
    qqline(cvd[[var]])
    nor <- lillie.test(cvd[[var]])
    print(
      paste(var,"pvalue:", nor$p.value)
    )
}

# Aplicar la función a cada elemento de numeric_attributes
invisible(lapply(numeric_attributes, qq))


```

```{r}

dist <- function(var) {
  descdist(cvd[[var]], boot = 1000)  # Ejecuta descdist con una muestra de bootstrap
  Sys.sleep(0.1)  # Pausa breve para asegurarnos de que la gráfica se ha generado
  title(main = paste("\n\nDistribución de", var))  # Cambia el título
}

invisible(lapply(numeric_attributes, dist))



```

De acuerdo a lo observado en los gráficos y lo obtenido en el test podemos decir que ninguna variable sigue una distribución normal. 

Al ver qué tipo de distribución siguen notamos lo siguiente:

- La distribución de la variable edad se asemeja a una distribución uniforme.
- En el caso de la altura su distribución está cerca de la normal, log normal y gamma, sin embargo, de acuerdo al test de KS no es normal pero en las gráficas de qqplot y de las distribuciones parece acercarse a una distribución normal.
- Para el caso del peso parece tener una distribución gamma.
- La distribución de la presión sistólica se asemeja bastante a una lognormal.
- La distribución de la presión diastólica se acerca más a la de la logística.
- El índice de masa corporal parece tener una distribución beta.
- Para el caso del pulso parece también presentar una distribución beta.

## Reducción de dimensionalidad

Para reducir las dimensiones de nuestro análisis utilizaremos t-SNE y UMAP dado que nuestros datos no siguen una distribución normal.

### t-SNE
```{r}

# 1. Selección de columnas numéricas relevantes (excluyendo `id`)
data_for_tsne <- cvd[, c("age_year", "height", "weight", "ap_hi", "ap_lo", "bmi", "pulse")]

# 2. Escalado de datos
data_scaled <- scale(data_for_tsne)

# 3. Creación de un índice lógico para las filas no duplicadas
non_duplicates_index <- !duplicated(data_scaled)

# 4. Eliminación de filas duplicadas
data_scaled <- data_scaled[non_duplicates_index, ]

# 5. Aplicación de t-SNE
set.seed(42)  # para reproducibilidad
tsne_results <- Rtsne(data_scaled, dims = 2, perplexity = 30, verbose = TRUE, max_iter = 500)

# 6. Crear un data frame solo con los resultados de t-SNE
tsne_data <- data.frame(tsne_results$Y)
colnames(tsne_data) <- c("tSNE_1", "tSNE_2")
tsne_data$cardio <- cvd$cardio[non_duplicates_index]  # Usar el índice de no duplicados

# 7. Graficar usando ggplot2
ggplot(tsne_data, aes(x = tSNE_1, y = tSNE_2, color = as.factor(cardio))) +
  geom_point(alpha = 0.7) +
  labs(color = "Cardio", title = "t-SNE de los datos") +
  theme_minimal()


```
### UMAP

```{r}

# 1. Selección de columnas numéricas relevantes (excluyendo `id`)
data_for_umap <- cvd[, c("age_year", "height", "weight", "ap_hi", "ap_lo", "bmi", "pulse")]

# 2. Escalado de datos
data_scaled <- scale(data_for_umap)

# 3. Eliminación de filas duplicadas
data_scaled <- data_scaled[!duplicated(data_scaled), ]

# 4. Aplicación de UMAP
library(umap)
set.seed(42)  # para reproducibilidad
umap_results <- umap(data_scaled)

# 5. Crear un data frame con los resultados de UMAP
umap_data <- data.frame(umap_results$layout)
colnames(umap_data) <- c("UMAP_1", "UMAP_2")
umap_data$cardio <- cvd$cardio[non_duplicates_index]  # Asegúrate de que el tamaño coincida

# 6. Graficar usando ggplot2
library(ggplot2)
ggplot(umap_data, aes(x = UMAP_1, y = UMAP_2, color = as.factor(cardio))) +
  geom_point(alpha = 0.7) +
  labs(color = "Cardio", title = "UMAP de los datos") +
  theme_minimal()



```

De acuerdo a los resultados obtenidos del t-SNE y UMAP la varianza no se explica totalmente por la presencia o ausencia de enfermedad cardiovascular, pero se observa una leve separación por esta variable.

Finalmente guardaremos los datos para realizar la clasificación utilizando modelos en python.
```{r}

write.csv(cvd, "../data/cvd_transformed.csv", row.names = FALSE)


```

## Codificación

```{r}
cvd$gender <- multigsub(sort(unique(cvd$gender)), c("M", "H"), cvd$gender)
cvd$cholesterol <- multigsub(sort(unique(cvd$cholesterol)), c("Normal", "Elevado", "Muy elevado"), cvd$cholesterol)
cvd$gluc <- multigsub(sort(unique(cvd$gluc)), c("Normal", "Elevado", "Muy elevado"), cvd$gluc)
cvd$smoke <- multigsub(sort(unique(cvd$smoke)), c("No", "Sí"), cvd$smoke)
cvd$alco <- multigsub(sort(unique(cvd$alco)), c("No", "Sí"), cvd$alco)
cvd$active <- multigsub(sort(unique(cvd$active)), c("Pasivo", "Activo"), cvd$active)
cvd$cardio <- multigsub(sort(unique(cvd$cardio)), c("No", "Sí"), cvd$cardio)

head(cvd)
```

# Inferencia estadística


```{r}
cvd$cardio <- as.factor(cvd$cardio)

inf_est <- function(var) {
    print(ggplot(data = cvd, aes(x = cardio, y = !!sym(var), color = cardio)) + 
            geom_boxplot() + 
            theme_bw()
    )
  print(var)
  print(fligner.test(cvd[[var]]~cvd$cardio))
  
  sep<-gsub("yes","Y", cvd[[var]])
  sep<-gsub("no","N", cvd[[var]])
  var_sep<-data.frame(dt=cvd[[var]], v=cvd$cardio)
  print(wilcox_test(dt ~ v,data = var_sep, conf.int=0.95))
  
  
  
}

# Aplicar la función a cada elemento de numeric_attributes
invisible(lapply(numeric_attributes, inf_est))

```
De acuerdo a lo observado en los boxplots y las pruebas estadísitcas concluimos lo siguiente.

- La varianza y media son diferentes en al caso de la edad y observamos que a mayor edad mayir incidencia de ennfermedades cardiovasculares.
- Para la estatura la varianza es diferente, pero la media es igual para ambos grupos de pacientes, lo cual confirmamos con el boxplot, por tanto podemos decir que la estatura no influye en la incidencia de enfermedades cardiovasculares.
- En el caso del peso, de acuerdo a lo observado en los resultados de las pruebas estadísticas la varianza y media son diferentes en los grupos de pacientes, lo cual podemos confirmar con el boxplot. Además en el gráfico de boxplot se observa que existe una mayor presencia de sobrepeso en pacientes con enfermedades cardiovasculares.
- En las presiones tanto sistólica como diastólica se observa lo mismo: presentan una varianza y media diferentes, además de acuerdo al boxplot la presión en ambos casos suele ser  más alta en pacientes con enfermedades cardiovasculares.
- En el bmi se aprecia que la varianza y media son diferentes, de acuerdo al boxplot el bmi suele ser más alto en personas con enfermedades cardiovascualres.
- El puso presente una varianza y media diferente en ambos grupos y suele ser mucho más alto en personas con enfermedades cardiovasculares.

En base a esto consideramos que todas las variables numéricas exepto la de edad son relevantes o influyen para determinar si existe enfermedad cardiovascular, para realizar nuestro modelo tomaremos en cuenta las variables edad, bmi y pulso, ya que el peso viene implícito en la variable bmi y las presiones (sistólica y diastólica) en el pulso.


Ahora haremos lo mismo para las variables categóricas. Usaremos la prueba chi cuadrada para determina si existe una relación significativa. Si el valor p es menor que 0.05, entonces existe evidencia de una asociación significativa entre las variables.


```{r}
categoric_attributes <- c("gender", "cholesterol", "gluc", "smoke", "alco", "active")

inf_est <- function(var) {
  tabla <- table(cvd[[var]], cvd$cardio)
  
  # Prueba de Chi-cuadrado
  print(var)
  print(chisq.test(tabla))
  
  print(ggplot(cvd, aes(x = cardio, fill = !!sym(var))) +
  geom_bar(position = "fill") + # posición "fill" muestra proporciones
  labs(y = "Proporción", x = "Cardio") +
  theme_minimal())

  
  
}

# Aplicar la función a cada elemento de numeric_attributes
invisible(lapply(categoric_attributes, inf_est))

```
De acuerdo a lo osbervado en en los gráficos de barras y la prueba chi cuadrada, podemos decir los siguiente:

- Dado que el p-value obtenido con el género es mayor a 0.05 por lo que no existe una relación significativa con la incidencia en enfermedades cardiovasculares.
- Para el resto de variables se observa una relación significativa de acuerdo a la prueba de chi cuadrada, a pesar de que en los bloxplots pueda observarse que son bastante similares en ambos grupos de pacientes estadísiticamente son diferentes y por tanto significativos. Estas son las variables que utilizaremos para nuestro modelo de predicción.


En conclusión, de acuerdo a estos análisis podemos establecer las variables significativas que utilizaremos para la realización de nuestros modelos predictivos, las cuales son:

- Edad (en años)
- Colesterol
- Glucosa
- Fumador o no
- Consumo de alcohol
- Actividad física
- Bmi
- Pulso


```{r}

# Calcular las frecuencias de cada categoría
data_freq <- as.data.frame(table(cvd$cardio))
colnames(data_freq) <- c("cardio", "frecuencia")

# Crear el gráfico de pastel
ggplot(data_freq, aes(x = "", y = frecuencia, fill = cardio)) +
  geom_bar(stat = "identity", width = 1) +
  coord_polar(theta = "y") +
  theme_minimal() +
  labs(title = "Proporción de enfermedad cardiovascular") +
  theme(axis.text.x = element_blank(), axis.ticks = element_blank())  # Elimina las marcas del eje



```

