---
title: "Visualización de datos"
author: "Eli Sulvarán Guel, Carlos Franncisco Méndez"
date: "<small>`r Sys.Date()`</small>"
output:
  html_document:
    toc: yes
    toc_depth: 3
    toc_float:
      collapsed: true
    cod_folding: hide
    center: true
    theme: sandstone
editor_options: 
  chunk_output_type: console
---

# Llamar librerías y preparar los datos
Llamamos a la librería requerida para generar las gráficas
```{r}
library(ggplot2)
```


Leemos el archivo que vamos a visualizar
```{r}
hers <- read.csv("../data/cardiovascular_disease.csv")
```


Imprimimos las primeras líneas de los datos para saber qué tipo de información encontramos 
```{r}
head(hers)
dim(hers)
```

# Generacion de gráficas de barras y de pie 
Las gráficas de barras y de pie funcionan para visualizar comparaciones cuantitativas entre grupos discretos. 
Una de las variables dentro de nuestros datos es physact, que indica qué tanto ejercicio hace la paciente. Podemos visualizar cuántas mujeres pertenecen a cada categoría de la siguiente manera
```{r}
counts <- table(hers$cholesterol) #Obtenemos la cuenta para cada categoría con la funcion table()
counts <- as.data.frame(counts) #Lo convertimos en un dataframe para gráficar
counts
```
### gráfica de barras
```{r}
ggplot(counts, aes(x = Var1, y = Freq, fill = Var1)) +
  geom_bar(stat = "identity") +
  theme(axis.ticks.x = element_blank(), axis.text.x=element_blank()) +
  scale_fill_discrete(name = "Nivel de colesterol", labels = c("normal", "por encima de lo normal", "muy por encima de lo normal")) +
  labs(title = "Numero de personas por nivel de colesterol", x = "Nivel de colesterol", y = "Número personas")
```


### gráfica de barras para tres variables: 
```{r}
counts2 <- tapply(hers$cholesterol, 
                  list(hers$cholesterol, hers$cardio), 
                  table)
counts2 <- as.data.frame(counts2)
counts2$Colesterol <- rownames(counts2)
counts2
```

```{r}
counts2 <- reshape(counts2, #Objeto a transformar
        direction = "long", #Necesitamos formato long
        varying = list(names(counts2)[1:2]), #Las columnas a alargar (las que tienen las cuentas) son la 1 y la 2
        v.names = "Counts", #Las cuentas se almacenaran en la columna "Counts"
        idvar = "Colesterol", #La variable con los identificadores del grupo de actividad fisica
        timevar = "Enfermedad", #Variable que vamos a alargar, que corresponde a las columnas "no" y "yes"
        times = c("no", "yes"))
row.names(counts2) <- NULL
counts2
```

```{r}
#Barras lado a lado
ggplot(counts2, aes(x = Colesterol, y = Counts, fill = Enfermedad)) +
  geom_bar(stat = "identity", position=position_dodge()) +
  coord_flip() +
  scale_fill_discrete(name = "Presencia de una \n enfermedad \n cardiovascular", labels = c("No", "Sí")) +
  scale_x_discrete(labels = c("normal", "por encima de lo normal", "muy por encima de lo normal")) +
  labs(title = "Numero de personas por nivel de colesterol \n y enfermedad cardiovascular", x = "Nivel de colesterol", y = "Número de personas")
```



### gráfica de pie
 
```{r}
ggplot(counts, aes(x = "", y = Freq, fill = Var1)) +
  geom_bar(stat = "identity") +
  coord_polar("y", start = 0) +
  theme(axis.text = element_blank(), 
        axis.ticks = element_blank(), 
        panel.grid  = element_blank()) +
  scale_fill_discrete(name = "Nivel de colesterol", labels = c("normal", "por encima de lo normal", "muy por encima de lo normal")) +
  labs(title = "Numero de personas por nivel de colesterol", x = "", y = "")
```

Aunque las gráficas de barras y de pie funcionan para lo mismo, lo más recomendable siempre es usar gráficas de barra, pues a veces los humanos no podemos distinguir correctamente entre angulos similares. [En este post lo explican bastante bien.](https://www.data-to-viz.com/caveat/pie.html)


# Generacion de gráficas de densidad e histogramas
Este tipo de gráficas funcionan cuando queremos observar la distribucion de variables cuantitativas

### Histograma para una variable
Esta es la forma más basica de crear un histograma
```{r}
ggplot(hers, aes(x = height)) + 
  geom_histogram() +
  labs(title = "Histograma de la estatura", "Estatura (cm)", y = "Recuento")
```


Podemos hacer la gráfica más bonita modificando algunos parámetros, como el color del contorno y el relleno y el grosor de las barras, útilizando los argumentos "binwidth", "color" y "fill"
```{r}
ggplot(hers, aes(x = height)) + 
  geom_histogram(binwidth = 2, color = "black", fill = "white") +
  labs(title = "Histograma de la estatura", x = "Estatura (cm)", y = "Recuento")
```


Con esta gráfica, podemos observar que la mayoria de las participantes en el estudio presentan valores de glucosa en sangre normales (~100 mg/dL)

### gráfica de densidad
Tambien podemos sobreponer una gráfica de densidad en el histograma. El parámetro alpha nos permite que la gráfica de densidad tenga transaparencia y tambien puedan observarse las barras debajo
```{r}
ggplot(hers, aes(x = height)) + 
  geom_histogram(aes(y=..density..), binwidth = 2, color = "black", fill = "white") +
  geom_density(alpha = 0.2, fill = "blue") + 
  labs(title = "Histograma de la estatura", x = "Estatura (cm)", y = "Recuento")
```

### Histograma para dos variables
Finalmente, podemos agrupar estos datos de acuerdo a alguna variable cualitativa, por ejemplo, si la paciente tiene diabetes, cambiando el parámetro "color"
```{r}
ggplot(hers, aes(x = height, color = factor(gender))) + 
  geom_histogram(binwidth = 2.5) +
  labs(title = "Histograma de la estatura", x = "Estatura (cm)", y = "Recuento") + 
  scale_color_discrete(name = "Género", labels = c("Mujer", "Hombre")) 
```


# Generacion de gráficas de dispersión
Este tipo de gráficas funcionan muy bien cuando queremos visualizar dos o más variables al mismo tiempo, y como se relacionan entre ellas. 

### gráfica de dispersión para dos variables
Forma más sencilla de realizar gráficas de dispersión
```{r}
ggplot(hers, aes(x = ap_hi, y = ap_lo)) +
  geom_point() +
  labs(title = "Gráfica de dispersión entre presión sistólica y diastólica", x = "Presión sistólica", y = "Presión diastólica") + xlim(0, 250) +
  ylim(0, 200)
```


Con esta gráfica, podemos observar que existe una ligera relacion entre el peso y los valores de glucosa. Para confirmar esto, podemos tambien gráficar una línea de regresion con geom_smooth()

```{r}
ggplot(hers, aes(x = ap_hi, y = ap_lo)) +
  geom_point() +
  geom_smooth(method = lm) +
  labs(title = "Gráfica de dispersión entre presión sistólica y diastólica", x = "Presión sistólica", y = "Presión diastólica") + xlim(0, 250) +
  ylim(0, 200)
```


Finalmente, podemos cambiar el color, la forma y la transparencia de los puntos con los parámetros "color", "shape" y "alpha"
```{r}
ggplot(hers, aes(x = ap_hi, y = ap_lo)) +
  geom_point(color = "#39B600", shape = 23, alpha = 0.5) +
  labs(title = "Gráfica de dispersión entre presión sistólica y diastólica", x = "Presión sistólica", y = "Presión diastólica") + xlim(0, 250) +
  ylim(0, 200)
```

### gráfica de dispersión para más de dos variables
```{r}
hers$cardio<-factor(hers$cardio)
ggplot(hers, aes(x = ap_hi, y = ap_lo, color=cardio)) +
  geom_point(aes(shape = cardio)) +
  labs(title = "Gráfica de dispersión entre presión sistólica y diastólica en relación \n con la presencia o ausencia de una enfermedad cardiovascular", x = "Presión sistólica", y = "Presión diastólica", color = "Enfermedad\ncardiovascular", shape = "Enfermedad\ncardiovascular" ) + scale_color_manual(values = c("purple", "green"),labels = c("No", "Sí")) + scale_shape_manual(values = c(16, 17),labels = c("No", "Sí")) + xlim(0, 250) + ylim(0, 200)
```

# Generacion de boxplots
Estas gráficas funcionan cuando queremos visualizar diferencias entre valores de una variable cuantitativa para los grupos de una variable cualitativa. 

### Boxplots para dos variables 
Forma más sencilla de realizar un boxplot
```{r}
ggplot(hers, aes(x = exercise, y = BMI)) + 
  geom_violin() +
  labs(title = "Boxplot del Indice de Masa Corporal y el ejercicio", x = "Ejercicio", y = "Indice de Masa Corporal (IMC)")
```


Los boxplots son una herramienta muy útil porque nos dan información sobre las medidas de tendencia central de nuestros datos. Lo que se encuentra dentro de la caja corresponde al 50% de nuestros datos, que van desde el primer cuartil (el 25% de nuestros datos) hasta el tercer cuartil (el 75% de nuestros datos). La línea de en medio dentro de la caja corresponde a la mediana de nuestros datos, o bien, al segundo cuartil. Finalmente, los puntos que sobresalen de las líneas son los outliers o valores atípicos de nuestros datos. En este caso, podemos observar que en general, el IMC es menor en mujeres que realizan ejercicio que en mujeres que no lo realizan. 



Nuevamente, podemos hacer nuestras gráficas más estéticas cambiando el color, útilizando el parámetro "color". Tambien podemos quitar la leyenda, pues en este caso no la necesitamos, útilizando el parámetro "legend.position = "none"" dentro de theme. 
```{r}
ggplot(hers, aes(x = exercise, y = BMI, color = exercise)) + 
  geom_violin() + 
  labs(title = "Boxplot del Indice de Masa Corporal y el ejercicio", x = "Ejercicio", y = "Indice de Masa Corporal")

ggplot(hers, aes(x = exercise, y = BMI, color = exercise)) + 
  geom_violin() + 
  theme(legend.position = "none") +
  labs(title = "Boxplot del Indice de Masa Corporal y el ejercicio", x = "Ejercicio", y = "Indice de Masa Corporal")
```

### Boxplots para tres variables
Finalmente, podemos visualizar otra variable más para observar grupos, cambiando el parámetro "color" y asignandole una variable
```{r}
ggplot(hers, aes(x = exercise, y = BMI, color = smoking)) + 
  geom_violin() + 
  labs(title = "Boxplot del Indice de Masa Corporal y el ejercicio", x = "Ejercicio", y = "Indice de Masa Corporal")
```


Curiosamente, podemos observar que tanto para el grupo de mujeres que hacen ejercicio, como para el grupo de mujeres que no lo hacen, las mujeres fumadoras tienen un menor índice de masa corporal. 


Modificaciones adicionales para hacer la gráfica más estética, cambiando los valores del eje x con scale_x_discrete() y la leyenda con scale_color_discrete()...
```{r}
ggplot(hers, aes(x = exercise, y = BMI, color = smoking)) + 
  geom_violin() + 
  labs(title = "Boxplot del Indice de Masa Corporal y el ejercicio", x = "Ejercicio", y = "Indice de Masa Corporal") + 
  scale_color_discrete(name = "Fuma", labels = c("No", "Sí")) + 
  scale_x_discrete(labels = c("No", "Sí"))
```


# Generacion de heatmaps
Los heatmaps funcionan para visualizar datos encontrados en una matriz. Son muy útiles para gráficas de correlacion, pero eso lo veremos más adelante. Por el momento, vamos a visualizar datos cuantitativos de nuestro objeto. 

```{r}
#Seleccionamos algunas variables cuantitativas: edad, peso, medida de la cintura, glucosa, colesterol LDL, colesterol HDL, trigliceridos, tensión arterial sistolica y tensión arterial diastolica
hm_data <- aggregate(hers[,c(2, 15, 17, 19, 21, 22, 23, 24, 25)], 
          by = list(hers$physact), #Agrupamos por actividad fisica
          mean, na.rm = T) #Obtenemos la media 
hm_data
```

De nuevo, tenemos que transformar estos datos a formato long. 
```{r}
hm_data <- reshape(hm_data, 
                   direction = "long", 
                   varying = list(names(hm_data)[2:10]),
                   v.names = "Value", 
                   idvar = "Group.1", 
                   timevar = "Variable", 
                   times = colnames(hm_data)[2:10])
row.names(hm_data) <- NULL
hm_data[1:15,]
```

Esta es la forma más sencilla de realizar un heatmap
```{r}
ggplot(hm_data, aes(x = Variable, y = Group.1, fill = Value)) +
  geom_tile()
```


Podemos cambiar las paletas usando scale_fill_gradient() y scale_fill_gradient2()
```{r}
ggplot(hm_data, aes(x = Variable, y = Group.1, fill = Value)) +
  geom_tile() +
  scale_fill_gradient(low = "white", high = "steelblue")
```
```{r}
ggplot(hm_data, aes(x = Variable, y = Group.1, fill = Value)) +
  geom_tile() +
  # scale_fill_gradient2(low = "grey", high = "brown", mid = "white", midpoint = median(hm_data$Value))
  scale_fill_gradient2(low = "grey", high = "brown", mid = "white", midpoint = 50)
```


Por ultimo, podemos modificar los nombres de las variables. 
```{r}
ggplot(hm_data, aes(x = Variable, y = Group.1, fill = Value)) +
  geom_tile() +
  # scale_fill_gradient2(low = "forestgreen", high = "red", mid = "Gold", midpoint = median(hm_data$Value)) +
  scale_fill_gradient(low = "white", high = "steelblue") +
  labs(title = "Heatmap de variables por grupo de actividad física", fill = "Valor", y = "Grupo de actividad física", x = "Variable") +
  scale_y_discrete(labels = c("Algo activa", "Mucho menos activa", "Mucho más activa", "Algo menos activa", "Algo más activa")) +
  scale_x_discrete(labels = c("Edad", "TAD", "Glucosa", "HDL", "LDL", "TAS", "TG", "Cintura", "Peso"))
```




















